【裁判字號】    97,上更(一),612
【裁判日期】    980324
【裁判案由】    強盜
【裁判全文】
臺灣高等法院刑事判決             97年度上更(一)字第612號
上  訴  人  臺灣桃園地方法院檢察署檢察官
被      告  乙○○
選任辯護人  陳適庸律師
上列上訴人因被告強盜案件，不服臺灣桃園地方法院94年度訴字
第756號，中華民國94年6月21日第一審判決（起訴案號：臺灣桃
園地方法院檢察署94年度偵字第569號），提起上訴，經判決後
，由最高法院發回更審，本院判決如下：
    主  文
上訴駁回。
    理  由
一、公訴意旨略以：被告乙○○與已判決確定之同案被告戊○○
    共同意圖為自己不法所有，於民國93年4月28日下午1時30分
    許，由戊○○騎乘機車後載被告乙○○，行經桃園縣八德市
    ○○路○段與永福西街口時，見被害人丙○○騎乘車牌號碼D
    KY-476號輕型機車準備轉彎之際，戊○○竟騎乘機車超越至
    前方阻擋被害人丙○○，推由被告乙○○亮出插在腰間之黑
    色玩具空氣手槍（槍枝管制編號：0000000000，不具殺傷力
    ），並叱喝被害人丙○○稱：「下車，將背包交出」等語，
    致被害人丙○○心生畏懼，不能抗拒，而將背包（內有OKWA
    P S762型手機1支，含SIM卡1張）交付戊○○，2人旋騎乘上
    開機車逃逸。嗣經被害人丙○○報警，而循線查獲，因認被
    告乙○○與已判決確定之被告戊○○共同涉有刑法第328條
    第1項強盜罪嫌。
二、按犯罪事實應依證據認定之，無證據不得認定犯罪事實；不
    能證明被告犯罪者，應諭知無罪之判決，刑事訴訟法第154
    條第2項、第301條第1項定有明文。又事實之認定，應憑證
    據，如未能發現相當證據，或證據不足以證明，自不能以推
    測或擬制之方法，以為裁判基礎（最高法院40年台上字第86
    號判例參照）。而告訴人之告訴，係以使被告受刑事訴追為
    目的，是其陳述是否與事實相符，仍應調查其他證據以資審
    認（最高法院52年台上字第1300號判例參照）。且認定犯罪
    事實所憑之證據，雖不以直接證據為限，間接證據亦包括在
    內，然無論直接證據或間接證據，其為訴訟上之證明，須於
    通常一般之人均不致有所懷疑，而得確信其為真實之程度者
    ，始得據為有罪之認定，倘其證明尚未達到此一程度，而有
    合理之懷疑存在而無從使事實審法院得有罪之確信時，即應
    由法院為諭知被告無罪之判決（最高法院76年台上字第4986
    號判例參照）。
三、訊據被告乙○○堅決否認有何上揭強盜犯行，辯稱：案發當
    日即93年4月28日，全日均在丁○○所經營位於桃園市○○
    路○段30巷23號之羽鳴工業有限公司（下稱羽鳴公司）上班
    ，未至桃園縣八德市為本件強盜行為等語。經查：
（一）本件查獲經過為：93年4月28日案發後，被害人丙○○即
      向桃園縣政府警察局八德分局四維派出所報案，有報案三
      聯單及被害人丙○○之警詢筆錄在卷可稽（見原審卷第50
      頁、第53至54頁）。嗣四維派出所警員程世強於93年8月2
      1日上午6時50分許，在桃園縣八德市○○街駕車巡邏時，
      看到同案被告戊○○與被告乙○○2人共乘一輛白色（實
      際為銀灰色，警員程世強認係白色）機車，被告2人發覺
      警車時，立即右轉往巷子離去，警員程世強覺得可疑遂趨
      前攔停，見被告戊○○身上所背之包包狀似鼓起，遂請被
      告戊○○打開，發現內有手槍1把，而憶起與被害人丙○○被強盜案件之歹徒強盜方式之特徵吻合。警員程世強即
      將被告2人帶回四維派出所，經被告2人同意以數位相機拍
      照，並將玩具空氣手槍暫存派出所保管，旋於同日聯絡被
      害人丙○○指認。被害人丙○○於翌（22）日至派出所時
      ，警員程世強先再拿取5、6張他人照片供被害人丙○○指
      認，被害人丙○○指認後表示該5、6張照片內之人均非歹
      徒。警員程世強乃將前揭以數位相機拍照的被告2人照片
      （見偵查卷第29、30、31頁照片）、玩具空氣手槍1支同
      時提示給被害人丙○○指認，被害人丙○○表示被告2人
      即為強盜之歹徒。八德分局刑事組遂通知被告乙○○、戊○○至八德分局內，並再由被害人丙○○指認被告2人，
      指認後被害人丙○○回憶起強匪中之1人左手中指有刺青
      圖騰，與被告戊○○左手中指之刺青圖騰吻合，並再次指
      認係被告乙○○、戊○○等情，經證人即被害人丙○○（
      見原審卷第67至75頁）、證人八德分局刑事組偵查員陳武
      農（見偵查卷第83至84頁）及四維派出所警員程世強（見
      原審卷第83至89頁、本院上訴卷第82至85頁）證述綦明，
      並有被害人指認筆錄（見偵查卷第20至22頁）及指認照片
      （見偵查卷第29至32頁）在卷可參。則被告乙○○及同案
      被告戊○○，並非案發後即被查獲，而是案發約4個月後
      ，始因疑涉有強盜案件，經被害人丙○○指認係歹徒。雖
      被害人丙○○始終指被告乙○○係當時乘坐在機車後座之
      歹徒，然：
    １證人丙○○於93年9月7日在八德分局刑事組警詢時稱：「
      戊○○及乙○○將我攔下強盜我財物時，我有看見戊○○
      左手中指上有刺青的圖樣」；於偵查中證稱：「機車前座
      的人先下車，手背上有一個刺青，……後座的人比較高」
      （見偵查卷第44頁）；於原審證述：「該二人均下車，一
      人站在我的前面，一人站在我後面」（見原審卷第67頁）
      、「一個比較高，坐在後座，一個比較矮，坐在前方駕駛
      摩托車，前方的男子左手中指有刺青……」「（你說這2
      名歹徒比較高、矮是如何比較？）是下車後我才知道的」
      「（高矮是否差距很多？）我轉頭看後面的人，發現後面
      的人比我高，所以我知道有一個人比我高，前面的人與我
      差不多，所以我才覺得一人較高，一人較矮」（原審卷第
      70頁）、「（前面的人碰你包包時，你有無發現他的左手
      刺青？）他手伸過來時我就有看到」（見原審卷第72頁）
      、「被告乙○○是較高的歹徒，被告戊○○是較矮的歹徒
      」（見原審卷第74頁）、「我回頭有看到後面的人比我高
      ，感覺較壯」（見原審卷第76頁）。惟依被告2人照片資
      料顯示，被告戊○○身高為173公分，被告乙○○身高為
      168公分（見原審卷第113、114頁），同案被告戊○○較
      被告乙○○高出5公分，是該機車前座之同案被告戊○○
      顯然較後座之被告乙○○高，此與被害人一再指稱後座之
      人較高，明顯不同。且當時同案被告戊○○與被告乙○○
      均下車，被害人亦同為站姿，被害人據此分辨前座、後座
      歹徒之高矮，衡情應堪採信。雖機車前座之同案被告戊○○經判決有罪確定，且同案被告戊○○之左手中指確有刺
      青，有照片在卷可憑（見偵查卷第31、32頁），惟被告乙○○實際卻較同案被告戊○○矮，與被害人丙○○所述之
      情形顯然不符。則機車前座之歹徒雖經判決確定係同案被
      告戊○○，但後座之歹徒是否果如被害人丙○○所指係被
      告乙○○，即不無疑問。
    ２被告乙○○於案發當日（即93年4月28日）在丁○○所經
      營之羽鳴公司上班，經證人即羽鳴公司負責人丁○○於偵
      查時證稱：乙○○於93年4月底到羽鳴公司上班，同年6月
      23日離職，羽鳴公司上班時間為早上8時至下午5時，中間
      中午12時至12時30分休息，簽到卡在月底發薪水時一併還
      給員工，目前不甚記得乙○○上班之日期，但新來的人比
      較沒有上班的問題，正常都是要上班的，確定乙○○4月
      有領8天的薪水（見偵查卷第52頁）。又證人即羽鳴公司
      員工己○○於原審證稱：被告乙○○於93年4月間到職，
      該月份上班8天。其在該公司上班很久，印象中沒有看到
      剛去上班就請假的，其有問過老闆關於乙○○何時到職，
      老闆說是4月23日到職。該公司之上班時間是上午8時至下
      午5時，中午休息半小時（中午12時至12時30分）（見原
      審卷第96至99 頁）；於本院證稱：在原審時本來是老闆
      丁○○要去作證，但當時丁○○沒有時間，遂告知確定乙○○93年4月28日有去上班，由其在法院作證。老闆丁○○製作之員工上班及薪資紀錄，在發薪之前就計算好，公
      司之上班時間是上午8時至下午5時，其是上早班，印象中
      乙○○也有上晚班等情（見本院上更(一)卷第97頁正、反面
      ）。被告乙○○則稱：其剛到公司時是上早班，大約1個
      月以後才調成晚班等語（見本院上更(一)卷第98頁）。稽之
      老闆丁○○製作之員工上班及薪資紀錄記載：乙○○93年
      4月上班8天、5200、借3000，5月上班29.4天（29.4×650
      ）、夜班100×6、借15000，6月12天×650、夜間津貼12
      ×100、借7000；對照上早班之證人己○○則無夜間津貼
      之記載（見偵查卷第54至57頁），則被告乙○○所述，4
      月份甫上班時是上早班等情，應堪採信。又老闆丁○○於
      發薪前製作前1個月之員工上班及薪資紀錄，乃其業務過
      程中有規律、不間斷製作之紀錄文書，作為每月發薪之依
      據，以製作當時所記載乙○○93年4月上班8日以觀，4月
      份有30日，剛進入公司上班而無請假，則案發之93年4月
      28日應確在上班；且當時係上早班，案發當日中午1時30
      分許，正值上班時間，被告乙○○即不可能分身至桃園縣
      八德市為本件強盜行為。至證人丁○○於本院傳拘未著，
      雖曾於偵查中稱：不確定93年4月28日被告乙○○是否上
      班云云，惟證人己○○當時亦在羽鳴公司上班，衡情倘於
      原審作證時印象中乙○○當時並未上班，諒不致違背自己
      的印象而故為不實之陳述。是雖證人己○○回答上班之日
      期係詢問老闆丁○○得知，但本身於被告乙○○在羽鳴公
      司上班時，亦同在該公司上班，知悉被告乙○○是否上班
      之事實，徵之吾人於一般情形，若非特別記憶或予以紀錄
      ，著難回憶過去事發之確切時點，因而詢問老闆丁○○日
      期，資與本身之記憶相互印證；而證人丁○○雖於偵查中
      一時未能確認被告乙○○之上班日期，但事後極盡蒐尋記
      憶之能事，確定案發當時乙○○在上班，據以告知證人己○○，亦無違吾人反覆思量而回復記憶之經驗。以上認定
      ，本院非以證人己○○轉述之傳聞為憑據，而係綜合證人
      己○○、丁○○所言之親身經歷，及證人丁○○製作之羽
      鳴公司員工上班及薪資紀錄等，本諸經驗法則、論理法則
      而為認定。
    ３被害人丙○○遭強盜之0000000000號手機迄未扣案，並據
      被害人丙○○表示：一直沒有找到。而被害人於報案時即
      提供該被盜手機型號及序號，經被害人陳明在卷，並有桃
      園縣警察局八德分局受理三聯單報案處理情形（見原審卷
      第51頁）及手機外盒影本（上有手機序號，見原審卷第55
      頁）在卷可參。依該被盜手機序號000000000000000，查
      詢被盜後該手機之使用情形，查無任何使用資料，經證人
      程世強警員證述綦明（見本院上訴卷第83頁），並有桃園
      縣警察局八德分局93年12月22日函德警分刑字第09330308
      33號函及通聯調閱查詢單在卷可憑（見偵查卷第1至7頁）
      。至卷附依該手機門號調閱本案發生後之通聯紀錄（調閱
      日期93年4月28日至93年8月21日），顯示使用門號000000
      0000號之手機序號為000000000000000，自93年8月1日至9
      3年8月18日有通話紀錄（見偵查卷第71至79頁），與被盜
      手機為不同序號。可知該手機被盜之後，0000000000門號
      係使用另一手機通話（非被害人被盜之該支手機）。證人
      丙○○於偵查中即稱：案發時，其手機及SIM卡一同被盜
      ，嗣其又另外申請1張SIM卡使用（見偵查卷第45頁）；於
      本院亦證稱：被盜以後，其申請相同門號之SIM卡使用，
      舊的SIM卡隨即失效（見本院上更(一)卷第96頁）。證人即
      被害人丙○○之母甲○○（依上揭通聯紀錄查詢該段時間
      與0000000000號通話之0000000000號電話之使用人）亦證
      稱：是使用0000000000號與兒子丙○○之0000000000號手
      機通話，前述強盜案發生之後，丙○○重新申請相同門號
      之SIM卡等語（見本院上更(一)卷第95頁反面）。足見案發
      後依該門號查詢之通聯紀錄，不過係被害人丙○○使用重
      新申請之同一門號SIM卡插入另一手機之通聯情形，無從
      由此查得被盜手機之使用情況。
（二）按我國現行刑事訴訟法，雖無關於指認犯罪嫌疑人程序之
      規定，然因指認結果恆對指認人造成新的知覺記憶，因此
      初次指認，仍須採取適當方式，以確保指認之正確性。尤
      其指認人對原本並不認識之犯罪嫌疑人所為容貌特徵等之
      記憶，僅止於犯罪發生初時匆促見面觀察而產生，印象不
      易深刻，故於實施此種指認，自應避免來自調查、偵查人
      員不當暗示或誘導介入之影響（最高法院97年度台上字第
      261號判決參照）。依本件指認當時適用之內政部警政署
      函頒之「警察偵查犯罪規範」第92條明定，被害人、檢舉
      人或目擊證人指認犯罪嫌疑人，應依：「一、指認前應由
      指認人先陳述嫌疑人特徵。二、指認前不得有任何可能暗
      示、誘導之安排出現。三、指認前必須告訴指認人，犯罪
      嫌疑人並不一定存在於被指認人之中。四、實施指認，應
      於偵訊室或適當處所為之。五、應為非一對一之成列指認
      （選擇式指認）。六、被指認之人在外形上不得有重大差
      異。七、實施指認應拍攝被指認人照片，並製作紀錄存證
      。八、實施照片指認，不得以單一相片提供指認，並避免
      提供老舊照片指認」等要領為之（嗣97年9月30日公布「
      警察偵查犯罪手冊」，原「警察偵查犯罪規範」停止適用
      。而「警察偵查犯罪手冊」第91條亦對指認犯罪嫌疑人有
      相同之規範）。本件查獲同案被告戊○○及被告乙○○之
      經過情形已如前述，雖被害人丙○○表示：當時歹徒2人
      均未戴安全帽，可以看得到面貌；且經被害人丙○○於八
      德分局刑事組看見同案被告戊○○後所憶起左手中指有刺
      青圖騰，而為指認之同案被告戊○○亦經判決有罪確定。
      惟關於被告乙○○之指認，當被害人指認出被告2人該次
      ，警員程世強僅以該2名被告之照片供指認，且於找被害
      人至警局指認前，已先告知被害人找到2個特徵比較相符
      之人，經證人程世強警員證述明確（見原審卷第85頁、本
      院上訴卷第83至84頁），顯未為非一對一之成列指認，且
      被害人於指認時心理上是否因警員所告知找到特徵相符之
      人而受到誘導、暗示？該指認是否來自於被害人先前有受
      污染之虞之知覺記憶，而具備可信賴性之保障？已不無可
      疑。復參被害人丙○○證稱：本件事發突然，其與盜匪接
      觸不到5分鐘，記憶中後面的人沒有與其交談，也沒有動
      作，好像只有說將包包交給前面的人，其看到槍很害怕，
      即自動將包包交給前面的人。因其將包包交給前面的人，
      所以看到前面的人左手中指有1個刺青，印象比較深刻等
      語（見原審卷第67、68、79頁）。則其印象較深刻的係同
      案被告戊○○，對於後座之人，由於時間短暫、接觸有限
      ，當時情況下又緊張害怕，是否能夠指認無誤，尤非無疑
      。
（三）經本院上訴審以一造辯論判決有罪確定之同案被告戊○○
      以證人身分於本院上更(一)審證稱：其雖經本院上訴審判決
      有罪確定，但是未為本件強盜案件，當時錯過上訴期間等
      語（見本院上更(一)卷第93頁正、反面），亦無從據為被告
      乙○○參與本件強盜案件之證據。另起訴書以被告乙○○
      供稱係於93年7月底主動至同案被告戊○○住處聯繫，然
      同案被告戊○○卻稱同年8月底乙○○才以電話聯絡，2人
      供述不同，顯有嫌疑云云。惟此乃關涉93年8月21上午6時
      50分許，被告2人為警查獲前，如何聯絡見面之情事，其
      等所述與先前93年4月28日本件強盜案件之發生並無關聯
      性，以此指摘被告乙○○犯有本件強盜案件，自無足採。
      又本件雖事後扣得同案被告戊○○持有黑色玩具空氣手槍
      1把（槍枝管制編號0000000000號，經內政部警政署刑事
      警察局鑑定，認不具殺傷力，有該局槍彈鑑定書在卷可參
      ），惟無論被告乙○○因何原因與同案被告戊○○於查獲
      該日見面？見面之後，有無觸見到甚至觸摸該扣案手槍？
      均無從據以推認被告乙○○於93年4月28日與同案被告戊○○共持此把手槍參與本件強盜犯行。
（四）綜上所述，尚難遽認被告乙○○為本件強盜犯行，此外復
      查無其他積極證據足資證明被告乙○○有何上開強盜犯行
      ，自屬不能證明其本件犯罪。被告乙○○表示，其確未涉
      案，願意接受測謊等情，惟本件既尚乏積極證據證明其犯
      罪，而測謊亦不過作為其供述證據判斷之參考，其供述是
      否可採，仍依證據判斷之，是其聲請測謊，自無必要。
四、原審依調查證據之結果，斟酌全辯論意旨，認不能證明被告
    乙○○之犯罪，依法為無罪之諭知，經核並無不合。檢察官
    提起上訴，認被告乙○○有為本件強盜犯行，指摘原判決不
    當云云，為無理由，應予駁回。
據上論斷，應依刑事訴訟法第368條，判決如主文。
本案經檢察官呂建昌到庭執行職務。
中    華    民    國    98    年    3     月    24    日
                  刑事第七庭  審判長法  官  陳晴教
                                    法  官  楊智勝
                                    法  官  王詠寰
以上正本證明與原本無異。
如不服本判決，應於收受送達後10日內向本院提出上訴書狀，其
未敘述上訴之理由者並得於提起上訴後10日內向本院補提理由書
（均須按他造當事人之人數附繕本）「切勿逕送上級法院」。
                                    書記官  高柑柏
中    華    民    國    98    年    3     月    24    日


司法院資訊處製作；財團法人民間司法改革基金會備份。
